【裁判字號】    98,台上,4173
【裁判日期】    980723
【裁判案由】    違反毒品危害防制條例
【裁判全文】
最高法院刑事判決            九十八年度台上字第四一七三號
上  訴  人  甲○○
選任辯護人  盧春律師
上  訴  人  乙○○
選任辯護人  李建宏律師
上  訴  人  丙○○
上列上訴人等因違反毒品危害防制條例案件，不服台灣高等法院
中華民國九十八年四月二十一日第二審更審判決（九十七年度上
更(一)字第六三六號，起訴案號：台灣桃園地方法院檢察署九十五
年度偵字第一九０六三至一九０六六號），提起上訴，本院判決
如下：
    主  文
上訴駁回。
    理  由
按刑事訴訟法第三百七十七條規定，上訴於第三審法院，非以判
決違背法令為理由，不得為之。是提起第三審上訴，應以原判決
違背法令為理由，係屬法定要件。如果上訴理由書狀並未依據卷
內訴訟資料，具體指摘原判決不適用何種法則或如何適用不當，
或所指摘原判決違法情事，顯與法律規定得為第三審上訴理由之
違法情形，不相適合時，均應認其上訴為違背法律上之程式，予
以駁回。本件上訴人甲○○、乙○○共同上訴意旨略稱：(一)、警
員執行電話監聽時，是否確有取得電話錄音資料？其內容是否確
與譯文相符？原審未加以勘驗、調查，遽行採用該譯文作為認定
其等犯罪之證據，已有證據調查職責未盡及違背證據裁判主義之
違失，況依譯文以觀，未見有洽定毒品交易、約定交貨地點之情
形，遑論其交付之完成，悉攸關犯罪之實行階段與成立，原審未
行詳查，逕論以未遂犯，仍非無適用法則不當之違誤。(二)、江女
之第二次警詢過程，未經連續全程錄音，不符合刑事訴訟法第一
百條之一之規定，當無證據能力，原審竟予採用，自違證據法則
，尤以未就其審判外陳述如何具有較可信之特別情況，且為證明
犯罪事實存在所必要之法定要件，說明其判斷基礎，顯有判決理
由欠備之違失。王某單獨上訴意旨另謂：(一)、警員係先以違反槍
砲彈藥刀械管制條例為案由，聲請系爭電話監聽作業，檢察官亦
以相同案由予以核准，監聽中已發覺本件毒品之事，竟仍以相同
案由聲請檢察官准予續行監聽，迨第三張通訊監察書始變更為毒
品危害防制條例之案由，足見前二次之監聽於法不合，原判決仍
將之採為不利於王某認定之依據，應屬違法。(二)、王、江二人雖
一度為共同犯罪之自白，但皆不符合實情，原審未加查明，遽行
採為論罪之憑證，亦違證據法則，例如：監聽譯文中所示者，關
於毒品交易之接洽、交付約定，僅由江女處理，王某悉未參與；
江女且直言：「據我所知，他沒有販賣毒品」等語，均屬有利於
王某之證據，原判決竟為相反之認定，復未說明不採有利王某證
據之理由，即有判決理由矛盾及不備之違法。(三)、原審將民國九
十五年九月五日所查扣之七包海洛因，資為其認定王某於同年五
月二日販售海洛因給丙○○之證據，實有證據上理由矛盾之違誤
；王某乃因基於友情，不忍見李某毒癮難熬，無償交付海洛因供
其施用，充其量為轉讓或幫助施用毒品犯罪，原判決竟不說明其
憑何認定王某主觀上具有販賣毒品牟利之意圖，逕以販賣毒品之
重罪相繩，同有判決理由矛盾、不備之違失。(四)、縱然認定王某
有多次販賣毒品之犯行，卻未對於所為集合犯、接續犯之法律辯
論如何不可採，詳加說明，逕以數罪併罰論處，仍有判決理由欠
備之違法。(五)、證人洪瑞鴻已經在原審到庭作證，原判決竟載為
其未到庭，無從查證，顯有判斷事實、說明理由皆與卷證不相適
合之違誤。江女個別上訴意旨尚言：(一)、縱認江女有幫忙王某接
聽電話之行為，既未參與交付毒品或收取價金之事，應僅屬幫助
犯，原判決逕論以共同正犯，非無適用法則不當之違法。(二)、依
起訴書所載，江女於九十五年八月八日係與「不詳姓名男子」為
買賣海洛因之犯行，然原判決則認定係與「不詳姓名女子」達成
毒品交易價金合意，顯非同一事實，自有未受請求之事項予以判
決之違誤。另上訴人丙○○上訴意旨略以：(一)、原判決憑以認定
李某犯販賣毒品罪之電話監聽譯文中，並未有關於買方呂怡橋提
及任何有關交易之時、地、價、量等重要事項，逕認李某犯此重
罪，顯有判決理由矛盾、不備之違法。(二)、原判決一方面謂尚乏
證據足證李某與王樹興（已經第一審判決無罪確定），有販賣毒
品之犯意聯絡、行為分擔，另方面謂不能認定李某販賣毒品達於
既遂階段，非無判決理由矛盾之違法。(三)、王樹興之警詢陳述，
未經法院於審理中進行對質、詰問程序，無由保障李某之訴訟防
禦權，是否已盡完足之證據調查程序，恐有疑義各云云。惟查：
(一)、通訊監察特徵之一，乃對於尚未發生、存在之通訊進行蒐證
，要與一般之搜索、扣押，係對於已經存在之犯罪證據進行搜取
之情形有別，故在實施通訊監察作為中，往往有原先意想不到之
其他犯罪證據資料出現，此種在合法監察之中所偶然發覺之證據
，既非「非法取得」，參照刑事訴訟法第一百三十七條關於另案
合法搜索扣押所得之證據，可受容許之法理，自亦不應受排斥。
又犯罪，通常在隱密之中進行，電話通聯，尤多暗語，欲期司法
警察在執行監聽之初，立即識破內情，並不切實際，是於監聽至
相當期間及程度後，始憬然醒悟先前通訊內容藏有玄機，乃增加
或變更偵（調）查事由，聲請續予監聽，既應事實之需，並非法
所不許，不能反推逕指先前監聽取得之錄音證據資料，悉非適格
之證據。再若司法警察（官）聲請檢察官核發通訊監察書（新制
改由檢察官據以聲請法院核發）所附之偵查報告中，如已敘明數
個犯罪嫌疑事由，客觀上並均符合得憑為實施監察之法定罪名，
而所核發之通訊監察書卻僅載其一，漏列其他，員警依憑該通訊
監察書所實施之監察作為，既無非法可言，自亦不生違法蒐證之
問題。原判決於其理由貳－三內，已說明本件承辦警員聲請對於
王、江二人之行動電話監聽，所附之偵查報告書內即明載係為查
證槍砲、販毒之情由，檢察官前二次依行為時之通訊保障及監察
法所核發之通訊監察書，則僅記載前者之犯罪法條（疑似漏列後
罪法條），迨第三次始載為後罪之法條，因上揭罪名同屬該法得
准實施監察之範疇，是仍應認為合法之監聽。且依法益權衡原則
衡量結果，不因警員在監聽之後，未依法通知受監察人之程序瑕
疵，而影響其證據能力。所為之說明固稍欠周延，其結論仍無不
合。王某上訴意旨指摘原審違法將之採為認定犯罪事實之證據乙
節，核屬誤會。(二)、刑事訴訟法第一百條之一第一項前段規定：
「訊問被告，應全程連續錄音」，旨在以錄音、錄影作為上開合
法訊問及公信力之證明，屬舉證責任問題。倘欠缺全程連續錄音
或錄影之內容，無論係因未行錄音、錄影，或因操作機械（器）
不當、設備不良、保存不善，致事後無法勘驗者，應由檢察官負
舉證責任，以證明原陳述之任意性及內容之真實。原判決理由甲
－貳－一內，就被告自白之任意性一節，已詳述江女第二次警詢
筆錄縱因錄音帶無法勘驗，但由其本人事後於偵查中之供述及警
員許宏財之供證，暨各前後供述內容勾稽，足認係出於任意性，
且內容均與其所述相符。經核並無不合，自不能以錄音帶無法勘
驗而否定該警詢所述之證據能力及證明力。(三)、刑事訴訟法第三
百七十九條第十款所稱應於審判期日調查之證據，係指與待證事
實具有重要關係，在客觀上認為有調查之必要性，為認定事實、
適用法律之基礎者而言。如事實並無不明，自毋庸為無益之調查
，亦無未盡證據調查職責之違法情形存在。以電話監聽而言，若
相關人員對於監聽所得之錄音譯文，咸同意其得為證據，並對其
譯文內容之真正無所爭執，而僅就其與起訴事實間之關聯性證明
力提出抗辯者，審理事實之法院苟依其他相關證據已足綜合判斷
，自不須贅行該錄音帶（或光碟片）存在與譯文內容無訛之勘驗
程序，亦無許當事人於法律審時，始行爭辯。王、江二人在事實
審法院俱未對於系爭電話監聽錄音資料之存在及譯文內容之確實
性有所質疑，迨至上訴第三審時，始行主張應予勘驗，殊非適法
之第三審上訴理由。(四)、證據之取捨、證據證明力之判斷暨事實
之認定，皆屬事實審法院自由判斷之職權，此項職權之行使，如
不違背經驗法則或論理法則，即無違法可言，觀諸刑事訴訟法第
一百五十五條第一項規定甚明。而供述證據雖先後不一，審理事
實之法院仍得依其調查所得之各項證據予以綜合判斷，定其取捨
，非謂其中一有不符，即應全部不予採用，亦非許當事人任憑己
意，予以割裂、異持評價，指摘為違法，而資為上訴第三審之適
法理由。又刑法上之幫助犯，係指行為人不具有同謀為共同犯罪
之意思，而僅單純出於幫助之犯意，從事犯罪構成要件以外之行
為；倘所參與者屬構成要件以內之行為者，即應論以共同正犯，
並非幫助犯。以販賣而言，不以販入後復行售出為必要，祇要有
一於此，即已該當，是舉凡參與買賣之價、量（含品質）、時、
地等重要因素之接洽、約定、收付款項、付取貨品作為，均屬之
，一經參與上揭作為，即為從事該構成要件以內之行為。原判決
就王、江二人部分，主要係依憑王某坦承交付海洛因給丙○○，
並收取李某現款新台幣（下同）一萬元；電話監聽譯文中所載「
半全」，即「半錢」海洛因，所載「二個四號的」，指要將海洛
因半錢包裝成二小包之意；更在檢察官偵查中，以證人身分具結
後供證：伊與江女「共同販賣海洛因，最近都是被告乙○○接電
話，由伊去送貨，欲購買海洛因之人大部分都打伊之00000
00000門號及被告乙○○0000000000門號」之供
詞；江女在第二次警詢時，直承（第一次警詢筆錄「有一部分不
實在，才要求警方做第二次偵訊」）實際上伊係先向他人（綽號
「小豬」）以二萬八千元代價，販入一錢（約三．六公克）海洛
因，摻入一．八公克之葡萄糖，而以淨重約０．一三公克一包一
千元之價格出售，監聽譯文中之「一張」，即為一包之暗語；在
檢察官偵查中，亦以證人身分具結後供證：伊自九十五年六月間
起，與（男友）王某共同販賣海洛因，有時自己送貨，有時王某
送貨之供述；李某迭在警詢、偵查及第一審堅稱確以一萬元之價
錢，向王某購得半錢海洛因，甚且陳明：「本來要一萬四千元，
但因我錢不夠，所以他算我一萬元」等語之證言；王、江二人接
聽買受人以暗語洽購毒品，約定交易數量、價金、交貨時、地，
其中王某尚抱怨李某「電話裏不要講那麼明」之各電話監聽紀錄
譯文；驗明查獲之毒品屬海洛因，純度為百分之三十五．０一，
純質淨重共五．四二公克之鑑定書；扣案之七包海洛因；足供分
裝毒品用之分裝袋六包、電子秤一台；足供稀釋、摻入毒品、增
加重量牟利用之葡萄糖一包；供販賣毒品聯繫用之行動電話一具
；並參以販賣毒品係極重之罪，政府查緝甚嚴，毒品價格常隨各
種主、客觀因素而變動，固非一成不變，但供應者多能從中牟利
之情況等證據資料，乃認定王某有如原判決事實欄二－(一)及(二)之
犯行，因而就前者部分，維持第一審論王某以販賣第一級毒品罪
（依刑法第五十九條減輕其刑，處有期徒刑十年）之判決，駁回
王某之第二審上訴；就後者部分，撤銷第一審關於此部分之科刑
判決，改判論王某以共同販賣第一級毒品未遂三罪（均依未遂犯
規定與情輕法重、犯情可憫規定遞予減輕其刑，各處有期徒刑十
年）及共同販賣第一級毒品（既遂一）罪（依情輕法重、犯情可
憫規定減輕其刑，處有期徒刑十五年六月；並與前揭撤銷改判暨
上訴駁回部分所處之刑，合併定應執行刑為有期徒刑二十年）。
亦認定江女有如原判決事實欄二－(二)之犯行，因而撤銷第一審關
於江女部分之判決，改判論江女以共同販賣第一級毒品未遂三罪
及共同販賣第一級毒品（既遂一）罪（以上各罪量刑情形暨定應
執行刑結果，皆同王某部分）。對於王、江二人均否認犯販賣毒
品重罪，王某所為伊係因朋友情誼而無償提供海洛因給丙○○，
李某所給款項，係清償賭債，非毒品交易之價金，江女所供先後
矛盾，顯不可信，系爭電話監聽紀錄，無從查證屬實，不能憑以
遽認伊犯罪；江女所為伊先前係為防免王某受重罪制裁，並求能
交保，而不實供述，伊接聽電話，僅敷衍欲來購買毒品之人，實
際上悉未完成交易，查扣之毒品，乃純供伊和王某十日施用之需
，電子秤無非供衡量購入之毒品是否足量之用各云云之辯解，如
何咸屬飾卸之詞，不足採信，亦據卷內各項證據資料詳加指駁、
說明。並敘明江女於警詢及偵查中所為不利於己之自白，既出於
自由意志，又符合客觀事實，尚具有可信之特別情況，為證明系
爭犯罪事實存在所必要，自得為證據；且說明上揭論以共同販賣
第一級毒品未遂罪部分，係因無法傳喚「阿淵」及不詳姓名成年
女子之買方，查證毒品交易詳情（雖然江女曾直言已依約交付海
洛因給買方），爰依罪疑唯輕原則，認定僅屬未遂階段；復指出
王、江各次犯行，時間非難區分，社會通念不認祇應給予一個刑
罰評價已足，自應依數罪併罰論處，無集合犯、接續犯之適用。
另就丙○○部分，依憑李某在偵查中坦承有幫王樹興送交毒品及
收取款項之部分自白（此部分再詳後述）；呂怡橋在第一審明確
指證向李某購買毒品，但記不清是否交易成功之證言；相關之電
話監聽紀錄譯文等證據資料，乃認定李某有如原判決事實欄二－
(三)所載之犯行，因而撤銷第一審關於李某被訴連續販賣第一級毒
品諭知無罪部分之判決，依較有利之行為時法，改判論李某以（
單獨）販賣第一級毒品未遂（累犯）罪（依未遂犯及情輕法重、
犯情可憫規定，遞減其刑，處有期徒刑九年）。對於李某矢口否
認犯罪，所為伊係誤解檢察官問話真意，始答稱替王樹興辦事，
其實電話監聽紀錄之譯文，無非施用毒品人之間，以手上有無毒
品相詢而已，來電者既未表明有欲行購買之意思，伊亦不曾與之
會面，遑論交付毒品云云之辯解，如何係卸責之詞，不足採信，
並據卷內證據資料詳予指駁、說明。且載明因乏確證可認王樹興
參與此部分犯行及呂某已取得毒品，爰從輕認定李某為單獨、未
遂犯。所為之證據取捨及得心證理由，俱有卷內各證據資料可稽
，自形式上觀察，並未違背客觀存在之經驗法則或論理法則，法
律適用，於法亦無不合。原審既係綜合各項直接、間接證據，本
於推理作用，而為合理判斷，事實難認不明。各上訴意旨均置原
判決已明白論斷之事項於不顧，就屬原審採證認事職權之適法行
使，任憑己意、異持評價、割裂觀察，指摘其有判決理由不備、
矛盾或未盡調查證據職責之違法，尤以王某多有未確實依據訴訟
資料指摘之情形，咸難認為適法之第三審上訴理由。至洪瑞鴻雖
到庭證稱其行動電話曾借他人使用，不知有無再轉借情形等語，
客觀上無從認為係有利或不利於王某之證據，原判決誤載洪某傳
、拘未到，固有微疵，但於判決本旨尚無影響，參照刑事訴訟法
第三百八十條意旨，仍無許資為合法上訴第三審理由之餘地。綜
合說明，應認上訴人等之上訴，皆不合法律上之程式，予以駁回
。
據上論結，應依刑事訴訟法第三百九十五條前段，判決如主文。
中    華    民    國  九十八  年    七    月  二十三  日
                      最高法院刑事第十庭
                          審判長法官  花  滿  堂
                                法官  黃  正  興
                                法官  陳  東  誥
                                法官  林  錦  芳
                                法官  洪  昌  宏
      本件正本證明與原本無異
                                      書  記  官
中    華    民    國  九十八  年    七    月  二十七  日
                                                Ａ


司法院資訊處製作；財團法人民間司法改革基金會備份。
